【裁判字號】    89,上訴,2423
【裁判日期】    890509
【裁判案由】    毒品危害防制條例
【裁判全文】
臺灣高等法院刑事判決                          八十九年度上訴字第二四二三號
    上  訴  人  臺灣士林地方法院檢察署檢察官
    被      告  乙○○
    指定辯護人  丙○○
右上訴人因被告違反毒品危害防制條例案件，不服臺灣士林地方法院八十八年度訴字
第五九九號，中華民國八十九年五月九日第一審判決（起訴案號：臺灣士林地方法院
檢察署八十八年度偵字第二九三三號）提起上訴，本院判決如左：
    主  文
上訴駁回。
    理  由
一、公訴意旨略以：被告乙○○基於意圖營利之概括犯意，於民國八十八年一月初某
    日及同年月二十日、二十一日間某時，在臺北市○○區○○路二一九號四樓當時
    之住處，分別以新臺幣（以下同）三千元、五千元之代價，連續販賣第二級毒品
    安非他命予甲○○施用（甲○○施用毒品犯行另案移送強制戒治），嗣於八十八
    年二月一日晚間六時十分許，為警持臺灣板橋地方法院檢察署檢察官搜索票至上
    址搜索，扣得乙○○所持有之第二級毒品安非他命十七小包、一大包（鑑餘淨重
    三十二．六九公克）、分裝袋小號三十四個、中號十六個、大號十七個、安非他
    命殘渣袋三只（量微無法析離秤重）、玻璃球三個（內含安非他命殘渣，量微無
    法析離秤重），於警員執行搜索中，甲○○適致電表示欲向乙○○購買三千元之
    安非他命，為警員丁○○佯稱係乙○○本人接聽電話後，而查知上情，因認被告
    乙○○涉犯毒品危害防制條例第四條第二項之販賣第二級毒品罪嫌云云。
二、訊據被告乙○○固坦承於右揭時地為警查獲持有扣案物品之事實，惟於警局初訊
    、檢察官偵查、原審及本院訊問時均堅詞否認有何販賣毒品之犯行，辯稱：因不
    詳姓名年籍綽號「阿輝」（有時稱「阿奇」）之成年男子欠伊五萬元，無資力償
    債，遂以扣案之安非他命抵債，大小不等之分裝袋及安非他命均包成一大包交付
    予伊，並非供販賣所用；伊於八十七年間甲○○婚禮後即未曾與之見面，因伊從
    事行動電話電池生意，甲○○當日致電欲前來索取電池，並非購買毒品等語。
三、公訴意旨認被告涉有販賣第二級毒品之犯行，無非以證人甲○○、丁○○之證詞
    及扣案第二級毒品安非他命、分裝袋等物為主要論據。
四、按犯罪事實應依證據認定之，無證據不得推定其犯罪事實；又被告之自白，不得
    作為有罪判決之唯一證據，仍應調查其他必要之證據，以察其是否與事實相符；
    證人之個人意見或推測之詞，不得作為證據；不能證明被告犯罪者，應諭知無罪
    之判決，刑事訴訟法第一百五十四條、第一百五十六條第二項、第一百六十條、
    第三百零一條第一項分別定有明文。次按，刑事訴訟法上所謂認定犯罪事實之證
    據，係指足以認定被告確有犯罪行為之積極證據而言，該項證據自須適合於被告
    犯罪事實之認定，始得採為斷罪資料；且認定不利於被告之事實，須依積極證據
    ，苟積極證據不足為不利於被告事實之認定時，即應為有利於被告之認定，更不
    必有何有利之證據；如未能發現相當證據，或證據不足以證明，自不能以推測或
    擬制之方法，以為裁判之基礎（最高法院三十一年臺上字第二四二三號、二十九
    年上字第三一○五號、三十年上字第八一六號、四十年臺上字第八十六號號分別
    著有判例參照）。末按，施用安非他命之人，依毒品危害防制條例第十七條規定
    ，供出毒品來源，因而破獲者，得減輕其刑；因其所供非全然不利於自己，為擔
    保其陳述之真實性，自應有足以令人確信其陳述為真實之證據，始可採為認定之
    依據。
五、經查：(一)證人甲○○雖於警局初訊時指稱：「我所吸食之安非他命是乙○○提供
    給我的。我曾向乙○○購買過二次安非他命，第一次是約在八十八年元月初我去
    乙○○家樓下，向他購買新臺幣五千元之安非他命吸食，第二次是在八十八年元
    月二十日或二十一日，我也是在乙○○家樓下向他購買五千元之安非他命」云云
    （參見臺灣板橋地方法院檢察署八十八年度偵字第三六六五號偵查卷宗第十頁）
    ，惟於檢察官偵訊及原審訊問時翻異前詞，改稱：伊自八十七年八月十四日結婚
    後就不曾見過被告，八十八年元月間亦不曾向被告購買安非他命，警訊筆錄之內
    容係警察要求伊說的（參見臺灣士林地方法院檢察署八十八年度偵字第二九三三
    號偵查卷宗第十九頁、原審八十九年四月十一日訊問筆錄），前後證詞顯有矛盾
    ；參以甲○○於八十八年二月一日致電被告時，警員丁○○佯稱係乙○○本人，
    甲○○竟未查覺，倘甲○○果真於八十八年元月間二度與被告交易毒品，焉有不
    識被告聲音之理？應認甲○○及被告於供稱：八十七年間甲○○結婚後就不曾互
    相聯絡等語較為可採。且被告於八十八年元月間販賣毒品之犯嫌，除證人甲○○
    於警局中之證詞外，復查無其他積極證據可資佐證，自不得以證人甲○○有瑕疵
    之證詞遽為不利於被告之認定。(二)另甲○○於八十八年二月一日在電話中向佯稱
    被告之警員丁○○稱：要其準備「參領衫」（臺語「三件衣服」之意）等情，固
    據證人丁○○證述無訛（參見偵查卷宗第三十五頁），甲○○所稱之「參領衫」
    是否必然代表「二包三千元之毒品」，已有疑問；再證人丁○○於本院另證稱當
    時伊沒有告訴甲○○地址，他就自己來，在電話中甲○○有說要向乙○○買安非
    他命等語，即有研求餘地，蓋如甲○○已在電話中告知欲購買毒品，證人何必稱
    甲○○係要「三件衣服」，又如上述，甲○○及被告於八十七年間甲○○結婚後
    就不曾互相聯絡，如非警員告知地址，甲○○焉知悉前來，顯見丁○○此部分證
    詞即非真確。況證人甲○○於警局初訊時證稱：「我今天（八十八年二月一日）
    主要是要向他（乙○○）拿二個大哥大的電池，因乙○○一直告知我他有安非他
    命問我要不要，我是順便向他購買三千元，而為警查獲」，核與被告供稱：甲○○係前來拿行動電話電池等語相符，至甲○○所稱乙○○向其兜售毒品云云，實
    係警員丁○○接聽電話後佯稱係被告本人而為，此業據證人丁○○證述綦詳（參
    見偵查卷宗第三十五頁），既非被告本人向甲○○兜售，即使甲○○因警員之陷
    害教唆而生購售毒品之心，仍難謂被告此部分有何販賣毒品之意圖。(三)當場雖查
    獲被告持有之粉末一大包、十七小包、殘渣袋三袋、玻璃球三個、分裝袋六十七
    個，經鑑驗結果該等粉末確為甲基安非他命無誤（鑑餘淨重三十二．六九公克）
    ，殘渣袋及玻璃球均有甲基安非他命殘留（量微無法析離秤重），此有法務部調
    查局八十八年十二月二十一日陸字第八八○九二○一四號檢驗通知書可按，惟
    持有毒品之原因不一而足，非僅供作販賣毒品所用一途，本件被告供稱係友人抵
    債所交付，且被告自身亦有施用毒品之惡習，此有臺北市立療養院八十八年四月
    二十八日煙毒尿液檢驗報告書可考，殊難徒憑被告持有毒品，逕認其有販賣毒品
    之犯行。
    (四)又當場查獲之謝名慶係前往替被告修理電話，黃啟原係陪同謝名慶前往等情，
    業據證人謝名慶、黃啟原結證屬實（參見偵查卷宗第十八頁），而警員當日在查
    獲地點埋伏等候六、七小時，均未發現交易毒品之犯行乙節，亦據證人丁○○證
    述無訛（參見偵查卷宗第三十五頁背面），益可證明被告並無販賣毒品之佐證。
    此外，復查無其他積極證據足以證明被告確有公訴人所指販賣安非他命之犯行，
    既不能證明被告等犯罪，依法應諭知無罪之判決，以免冤抑。
六、檢察官上訴意旨略以證人甲○○已於警局初訊時指陳被告確有販賣安非他命之行
    為，且依毒品交易習慣三件衣服係指毒品交易買賣，又被告住處查獲之毒品，被
    告無法提供友人之詳細地址以供追查，所抵債務為何，另扣案之分裝袋眾多，被
    告供稱係自己施用與常情不符等語。惟按：
I、按毒品交易雖以暗語為之較多見，然毒品外之其他非法交易，亦常以暗語溝通，
    本件被告與甲○○均為施用毒品之人，客觀上即應排除其他之非法交易，但以毒
    品交易而言，並無證據足以證明「三件衣服」即係毒品買賣之交易習慣，更何況
    ，購買者與出售毒品者，縱就「衣服件數」有所合意，但價格部分，則隻字未提
    ，如何憑以認定兩者間已有毒品交易之意思，是以檢察官任作判斷而為主張，即
    無所據。
II、我刑事訴訟法之立法精神在於採實體真實發現主義，是以認定犯罪事實之證據，
    不得僅以被告之反證不成立，持為認定犯罪之論據（最高法院二十一年上字四七
    四號判例參照），是以在被告查獲之毒品及分裝袋，縱被告辯稱係自己施用等情
    為不可採，亦不得據以認定被告有販賣毒品之證明，是以檢察官持以上訴之理由
    ，似有誤會。
七、原審以不能證明被告犯罪而為被告無罪之諭知，其認事用法並無違誤，檢察官前
    開上訴意旨之指摘即無理由，應予駁回其上訴。
據上論斷，應依刑事訴訟法第三百六十八條判決如主文。
本案經檢察官郭啟東到庭執行職務。
中      華      民      國      八十九      年    十二    月     五     日
                              臺灣高等法院刑事第二十一庭
                                  審判長法  官  葉  騰  瑞
                                        法  官  莊  明  彰
                                        法  官  黃  國  忠
右正本證明與原本無異。
如不服本判決應於收受送達後十日內向本院提出上訴書狀，其未敘述上訴之理由者並
得於提起上訴後十日內向本院補提理由書（均須按他造當事人之人數附繕本）。
                                        書記官  劉  貞  達
中      華      民      國      八十九      年    十二    月     六     日


司法院資訊處製作；財團法人民間司法改革基金會備份。
